臺灣基隆地方法院基隆簡易庭民事判決
110年度基簡字第520號
原      告  台新國際商業銀行股份有限公司

法定代理人  尚瑞強  


訴訟代理人  劉承穎  
            陳意婷  
被      告  嚴清華  


            許庭瑜  


            嚴郁鈞  

            嚴聖棋  


上列當事人間撤銷遺產分割登記事件，本院於民國110年10月5日
言詞辯論終結，判決如下：
    主  文
被告間就被繼承人許淑貞所遺如附表所示之不動產，於民國105
年8月21日所為遺產分割協議之債權行為，及於民國105年10月11
日就上開遺產所為分割繼承登記之物權行為應予撤銷。
被告許庭瑜應將如附表所示之不動產，以分割繼承登記為原因所
為之所有權移轉登記予以塗銷。
訴訟費用由被告負擔。  
    事實及理由
壹、原告起訴主張略以：
一、被告嚴清華對原告負有債務，惟經多次催理無果，計至民國
    110年6月4日止，尚積欠新臺幣（下同）15萬7,352元及利息
    未為清償。經查，被告嚴清華之被繼承人許淑貞遺有如附表
    所示之不動產（下稱系爭不動產），且被告嚴清華未向法院
    為拋棄繼承之聲請，又被告嚴清華因積欠原告上開款項未清
    償，恐繼承遺產後為原告追索，乃與其餘被告等人合意，僅
    由被告許庭瑜就系爭不動產為繼承登記，被告嚴清華則全然
    放棄繼承登記。其等行為不啻等同將被告嚴清華應繼承之財
    產權利即應繼分無償移轉予被告許庭瑜。　
二、是按民法第244條第1項、第4項之規定，併參最高法院107年
    度台上字第453號、106年度台上字第1650號、78年度台上字
    第1583號、69年度台上字第847號判決、高等法院107年度上
    易字第125號判決、高等法院105年度法律座談會民事類提案
    第6、7號決議之意旨。是以，被告等人就被繼承人許淑貞之
    財產所為之分割協議，應單純屬於處分財產權之性質，與身
    分權無涉；如拋棄因繼承所取得之財產，而將繼承所得財產
    之公同共有權，與他繼承人為不利於己之分割協議，倘因而
    害及債權者，債權人自得依民法第244條第1項行使撤銷權。
三、綜上，訴外人即被繼承人許淑貞過世後，被告嚴清華未向法
    院聲明拋棄繼承，則被繼承人許淑貞所留之遺產應由被告等
    人共同繼承，然被告嚴清華將其應繼承系爭不動產之應繼分
    無償移轉予其他被告，自屬有害於原告之債權，爰依民法24
    4條之規定，提起本件訴訟。　
四、基於上述，聲明：如主文第1、2項所示。
貳、被告嚴清華答辯略以：
　　被繼承人許淑貞係被告之配偶，被告許庭瑜則係被告與被繼
    承人許淑貞之子，因被告許庭瑜係從母姓，故被繼承人許淑
    貞與被告曾協議，將登記於被繼承人許淑貞名下之系爭不動
    產全部過戶予被告許庭瑜；另原告提出之還款條件，依被告
    現況亦無力清償等語，並聲明：原告之訴駁回。
參、被告許庭瑜、嚴郁鈞、嚴聖棋經本院合法通知，均未於言詞
    辯論期日到場，亦未提出書狀為任何聲明及陳述。
肆、本院得心證之理由
一、按債務人所為之無償行為，有害及債權者，債權人得聲請法
    院撤銷之。債權人依上開規定聲請法院撤銷時，得並聲請命
    受益人或轉得人回復原狀。又上開撤銷權，自債權人知有撤
    銷原因時起，1年間不行使，或自行為時起，經過10年而消
    滅，民法第244條第1項、第4項本文及第245條分別定有明文
    。而上開法定期間為除斥期間，其期間經過時權利即告消滅
    。此項除斥期間有無經過，縱未經當事人主張或抗辯，法院
    亦應先為調查認定，以為判斷之依據（最高法院91年度台上
    字第2312號民事判決意旨參照）。次按繼承人自繼承開始時
    ，除本法另有規定外，承受被繼承人財產上之一切權利、義
    務，民法第1148條第1項本文亦有明文。從而，如繼承開始
    後拋棄繼承而受不利益時，即屬處分原已取得之財產上權利
    ，倘因而害及債權者，債權人自得依民法第244條行使其撤
    銷權。至於債務人將繼承所得財產上之公同共有權，與他繼
    承人為不利於己之分割協議，債權人可得訴求撤銷，尤不待
    言（最高法院69年度台上字第847號民事判決意旨參照）。
二、而本院依職權向中華電信股份有限公司數據通信分公司函詢
    原告就本件系爭不動產之地政電子謄本調閱紀錄，其中可見
    原告就附表編號01之新北市○○區○○段000000000○號建物申請
    日期為109年12月31日，此時原告即知悉有不動產異動之情
    形，而原告於110年6月8日向本院提起本訴，有卷附原告訴
    狀所蓋本院收文日期戳可參。是被告間就系爭不動產為遺產
    分割協議及遺產分割行為迄原告提起本件之訴時尚未逾10年
    ，且原告知悉系爭不動產之分割協議及分割行為之日起至其
    行使撤銷訴權之日止亦未逾1年，自無逾越除斥期間。
三、原告上開主張，業據其提出本院基院慧94執讓字第7473號債
    權憑證、系爭不動產登記第一類謄本等件為證；且被告嚴清
    華亦對積欠債務並不爭執，惟無力清償，足認被告嚴清華確
    實積欠原告債務，且於無資力清償情況下，仍就其因繼承而
    公同共有之系爭不動產，於105年8月21日與其他繼承人即其
    餘被告，達成由被告許庭瑜取得之分割協議，並據以於105
    年10月11日為遺產分割，而由被告許庭瑜取得所有權等無償
    行為，致原告無從對被告嚴清華曾就系爭不動產取得之公同
    共有權利求償，自有害及原告債權。
四、至被告嚴清華以「因被告許庭瑜從母姓，故被繼承人許淑貞
    與其曾協議，將登記於被繼承人許淑貞名下之系爭不動產全
    部過戶予被告許庭瑜」等語為抗辯。然被告等人將系爭不動
    產悉數由被告許庭瑜取得，縱有上開約定，仍屬當事人一方
    為給付，而他方無須給予對價之無償行為，是被告等人之無
    償行為既有害及原告之本金債權，原告自得依民法第244條
    第1項主張權利，併予敘明。
五、從而，原告依民法第244條第1項，請求撤銷被告等就系爭不
    動產所為之遺產分割協議債權行為，及被告等就該不動產於
    105年10月11日所為之分割繼承登記物權行為；並依民法第2
    44條第4項，請求被告許庭瑜塗銷如附表所示不動產以分割
    繼承為原因所為之分割繼承登記，回復為被告等公同共有，
    為有理由，應予准許，爰判決如主文第1、2項所示。
伍、本件裁判費由敗訴之被告負擔。
陸、據上論結，本件原告之訴為有理由，依民事訴訟法第85條第
    1項，判決如主文。
中　　華　　民　　國　　110 　年　　10　　月　　19　　日
                  基隆簡易庭法　官    王翠芬
以上正本係照原本作成。
對於本件判決如有不服，應於收受送達後20日內向本院提出上訴
書狀，上訴於本院合議庭，並按他造當事人之人數附具繕本。如
委任律師提起上訴者，應一併繳納上訴審裁判費。
中　　華　　民　　國　　110 　年　　10　　月　　19　　日
                              書記官  陳怡君　　　　　
附表：
編號 類型與坐落位置 權利範圍 01 建物：新北市○○區○○段000000000○號 1分之1 02 土地：新北市○○區○○段00000000地號 3分之1 03 土地：新北市○○區○○段00000000地號 3分之1